【裁判字號】    98,上訴,1405
【裁判日期】    980709
【裁判案由】    違反毒品危害防制條例
【裁判全文】
臺灣高等法院臺中分院刑事判決        98年度上訴字第1405號
上  訴  人  臺灣南投地方法院檢察署檢察官
被      告  甲○○
上列上訴人因被告違反毒品危害防制條例案件，不服臺灣南投地
方法院98年度審訴字第225號中華民國98年5月27日第一審判決（
起訴案號：臺灣南投地方法院檢察署98年度毒偵字第179 號），
提起上訴，本院判決如下：
    主  文
原判決撤銷，發回臺灣南投地方法院。
    理  由
一、上訴意旨略以：按施用第一、二級毒品為犯罪行為，毒品危
    害防制條例第10條定有明文。故施用第一、二級毒品者，依
    前揭規定本應科以刑罰，惟基於刑事政策，對合於一定條件
    之施用者，則依同條例第20條、第23條之規定，施以觀察、
    勒戒或強制戒治之保安處分。又毒品危害防制條例於民國（
    下同）92年7月9日修正公布，自93年1月9日施行，其中第20
    條、第23條將施用毒品之刑事處遇程序區分為初犯及5 年內
    再犯、5年後再犯。依其立法理由之說明：初犯，經觀察、
    勒戒或強制戒治後，應為不起訴處分或不付審理之裁定；經
    觀察、勒戒或強制戒治執行完畢釋放後，5年內再犯者，因
    其再犯率甚高，原實施之觀察、勒戒及強制戒治既已無法收
    其實效，爰依法追訴或裁定交付審理。至觀察、勒戒或強制
    戒治執行完畢釋放後，5年後再犯者，前所實施之觀察、勒
    戒或強制戒治已足以遮斷其施用毒品之毒癮，為期自新及協
    助其斷除毒癮，仍適用初犯之規定，先經觀察、勒戒或強制
    戒治之程序。從而依該次修正後之規定，僅限於初犯及5年
    後再犯二種情形，始應先應觀察、勒戒或強制戒治之程序。
    倘被告於5年內已再犯，經依法追訴處罰，縱其第三次（或
    第三次以上）再度施用毒品之時間，在初犯或前次再犯經觀
    察、勒戒或強制戒治執行完畢釋放5年以後，已不合於5年後
    再犯之規定，且因已於5年內再犯，顯見其再犯率甚高，原
    實施觀察、勒戒或強制戒治，已無法收其實效，即應依該條
    例第10條處罰（最高法院95年第7次刑事庭會議決議參照）
    。本件被告前於87年間因施用毒品案件，經南投地院87年度
    毒聲字第34 5號裁定送觀察、勒戒後，因認無繼續施用毒品
    傾向，於87年10月12日執行完畢釋放，並經本署檢察官以87
    年度偵字第3080號為不起訴處分確定。復於88年間因施用毒
    品案件，經南投地院以88年度毒聲字第1036號裁定令入戒治
    處所施以強制戒治，嗣因成效經評定為合格而裁定停止戒治
    ，所餘戒治期間付保護管束，於89年8月3日保護管束期滿未
    經撤銷停止戒治，視為執行完畢；刑責部分，則經南投地院
    以88年度投刑簡字第600號判處有期徒刑4月確定。復於90年
    間因施用毒品案件，經南投地院以90年度毒聲字第360號裁
    定令入戒治處所施以強制戒治，嗣因成效經評定為合格而裁
    定停止戒治，所餘戒治期間付保護管束，於91年3月24日保
    護管束期滿未經撤銷停止戒治，視為執行完畢；刑責部分，
    則經南投地院以91年度訴字第63號判處應執行有期徒刑1年4
    月確定，於96年5月9日執行完畢。本件被告於96年11月6日
    、96年11月27日再犯施用毒品案件，係在第一次犯施用毒品
    罪經觀察、勒戒釋放5年以後，參諸上揭說明，仍於「5年後
    再犯」有別，應無毒品危害防制條例第20條第3項規定之適
    用，自應依法追訴審判等語。
二、按施用該毒品者，依前揭規定本應科以刑罰，惟基於施用毒
    品之人，兼有病患屬性，乃於刑事政策上對合於一定條件之
    施用者，依同條例第20條、第23條之規定，施以觀察、勒戒
    及強制戒治之治療，期以保安處分替代刑罰，戒斷其身、心
    癮。嗣因其程序過於繁雜，上揭條例於92年7月9日修正公布
    ，自93年1月9日施行，將該第20條、第23條之保安處分程序
    ，單純區分為「初犯」、「5年內再犯」及「5年後再犯」三
    種；依其立法理由之說明：「初犯」，經觀察、勒戒或強制
    戒治後，應為不起訴處分或不付審理之裁定；經觀察、勒戒
    或強制戒治執行完畢釋放後，「5年內再犯」者，因其再犯
    率甚高，原實施之觀察、勒戒及強制戒治既已無法收其實效
    ，爰依法追訴或裁定交付審理。至於經觀察、勒戒或強制戒
    治執行完畢釋放後，「5年後再犯」者，前所實施之觀察、
    勒戒或強制戒治已足以遮斷其施用毒品之毒癮，為期自新及
    協助其斷除毒癮，仍適用「初犯」規定，先經觀察、勒戒或
    強制戒治之程序。從而依修正後之規定，僅限於「初犯」及
    「5年後再犯」二種情形，始應先經觀察、勒戒或強制戒治
    程序，不能逕行起訴，亦即設為施用毒品罪起訴條件之限制
    。但倘被告於5年內已再犯，經依法再為保安處分或追訴處
    罰者，縱其第3次（或第3次以上）施用毒品之時間，在初犯
    之保安處分執行完畢釋放五年以後，即非屬「5年後再犯」
    之情形，且因前有「5年內再犯」情形，顯見其再犯率甚高
    ，原實施之保安處分無法收其實效，毋庸仍予寬典處遇，而
    應依該條例第10條逕予刑罰制裁。至於第三次（或第三次以
    上）施用毒品之時間，是否宜有期間限制？以多久為適宜？
    則分屬刑事政策、專門醫學之範圍，非審判機關所能決定，
    有待循立法途徑解決（修正前肅清煙毒條例第9條第7項規定
    施用毒品斷癮後，三犯者，處死刑或無期徒刑，即本此旨）
    ，此為最高法院最新之統一見解（最高法院98年度台非字第
    56號、97年度台非字第585號參照）。從而，毒品危害防制
    條例第20條第3項規定所稱「5年後再犯第10條之罪」，乃延
    續前二項而來，故所稱「再犯」，應指「初犯」第10條之罪
    ，經觀察、勒戒或強制戒治執行完畢釋放後，5年後始再犯
    第10條之罪者，如於5年內已再犯第10條之罪，無論係再經
    觀察、勒戒或戒治，或經起訴、判刑，均與5年後始再犯之
    情形不符。亦即，須於5年內均無施用毒品之行為，始能認
    其前所實施之觀察勒戒或強制戒治已足遮斷被告施用毒品之
    癮，而得於5年內再犯時，依初犯之規定重行觀察勒戒、強
    制戒治之程序。
三、經查，本件被告前曾因施用毒品案件，經原審87年度毒聲字
    第345 號裁定送觀察、勒戒後，因認無繼續施用毒品傾向，
    於87年10月12日執行完畢釋放，並經臺灣南投地方法院檢察
    署檢察官以87年度偵字第3080號為不起訴處分確定。又因施
    用毒品案件，經原審以88年度毒聲字第1036號裁定令入戒治
    處所施以強制戒治，嗣因成效經評定為合格而裁定停止戒治
    ，所餘戒治期間付保護管束，於89年8月3日保護管束期滿未
    經撤銷停止戒治，視為執行完畢；刑責部分，則經原審以88
    年度投刑簡字第600號判處有期徒刑4月確定。再因施用毒品
    案件，經原審以90年度毒聲字第360號裁定令入戒治處所施
    以強制戒治，嗣因成效經評定為合格而裁定停止戒治，所餘
    戒治期間付保護管束，於91年3月24日保護管束期滿未經撤
    銷停止戒治，視為執行完畢；刑責部分，則經原審以91年度
    訴字第63號判處有期徒刑11月、7月，應執行有期徒刑1年4
    月確定。是以，本件被告初犯施用毒品案件，經觀察、勒戒
    ，於87年10月12日執行完畢釋放後，5年內已再犯施用毒品
    犯行，均分別經強制戒治並起訴判刑，顯見其「初犯」之觀
    察、勒戒，並未發生遮斷毒癮之效果，其再犯率甚高，觀察
    、勒戒或強制戒治已無法收其實效。則其於本件公訴意旨所
    指之時、地再犯施用毒品，雖係前開「初犯」觀察、勒戒完
    畢釋放後，已逾5年，仍不符合「5年後再犯」之規定，依上
    開最高法院判決要旨，仍應依該條例第10條規定處罰。綜上
    所述，原審法院未審酌上情，遽認本件被告所涉本件施用毒
    品犯行，均係在98年2月18日強制戒治執行完畢之前所犯，
    依毒品危害防制條例第23條第2項之規定自不得逕行追訴，
    而諭知公訴不受理之判決，於法即有未合。檢察官依此理由
    提起上訴，指摘原判決不當，請求撤銷改判，為有理由。至
    於被告於96年12月9日犯施用毒品案件，經原審法院以97年
    度毒聲字第57號裁定送勒戒處所觀察、勒戒後，因認有繼續
    施用毒品之傾向，而以97年度毒聲字第121號裁定送強制戒
    治，並於98年2月18日釋放執行完畢等情，惟本件公訴意旨
    係指被告再於96年11月6日、96年11月27日分別犯施用毒品
    案件，其犯罪時間均在96年12月9日之前，即非屬強制戒治
    尚未完全執行完畢之前所為，應認其追訴條件並不受限制，
    上開情節僅係該次強制戒治是否妥適之問題，與檢察官起訴
    被告本次再犯施用毒品之犯行無涉。是以，應由本院將原判
    決撤銷，發回原審法院更為適法之裁判，並不經言詞辯論為
    之。
據上論斷，應依刑事訴訟法第369條第1 項但書、第372條，判決
如主文。
中    華    民    國    98    年    7     月    9     日
            刑事第七庭   審判長法  官 林  榮  龍
                               法  官 鄭  永  玉
                               法  官 江  錫  麟
以上正本證明與原本無異。
第一級毒品部分得上訴。
第二級毒品部分不得上訴。
如不服本判決應於收受送達後十日內向本院提出上訴書狀，其未
敘述上訴理由者，並得於提起上訴後十日內向本院補提理由書（
均須按他造當事人之人數附繕本）「切勿逕送上級法院」。
                               書記官 鄧  智  惠
中    華    民    國    98    年    7     月     10    日


司法院資訊處製作；財團法人民間司法改革基金會備份。
